【裁判字號】    97,訴,1945
【裁判日期】    990202
【裁判案由】    清償債務
【裁判全文】
臺灣桃園地方法院民事判決              97年度訴字第1945號
原      告  國泰人壽保險股份有限公司
法定代理人  張發得
訴訟代理人  王志賢
            邱政憲
            楊士賢
            林仁魁
被      告  楊瓊玉即柏楊瓊玉
訴訟代理人  陳鄭權律師
複  代理人  丁俊和律師
上列當事人間請求清償債務事件，本院於民國99年1月19日言詞
辯論終結，判決如下：
    主  文
原告之訴及假執行之聲請均駁回。
訴訟費用由原告負擔。
    事  實  及  理  由
甲、原告起訴主張，債務人即訴外人杜坤宗前於民國85年10月14
    日邀同被告為連帶保證人，向原告借款新臺幣（下同）4 百
    萬元，並約定按月以年金法平均分為360 期攤還本息，利息
    按保單分紅利率6.49％加碼1.8 ％，即合計以8.29％計息，
    並同意自借款日起每屆滿半年按當月保單分紅利率加原加碼
    數調整計息；若一期未履行，即喪失期限利益及分期攤還之
    權利，全部借款視為到期；且除按前開約定利率計息外，逾
    期在6 個月以內部分，按前開利率10％，逾期超過6 個月部
    分，按前開利率20％加付違約金，而簽立借據及約定書各乙
    份（下稱系爭借據及約定書）為憑。詎訴外人杜坤宗自86年
    4 月14日起即未依約清償上開借款，屢經催告仍置之不理，
    依約其已喪失期限利益，應即償還全部欠款。嗣經原告聲請
    臺灣臺中地方法院以97年度執字第7684號執行案件拍賣債務
    人即訴外人杜坤宗之財產，於88年3 月11日拍定後所分配款
    項，仍不足清償借款3,045,168 元，被告既為訴外人杜坤宗
    上開債務之連帶保證人，原告自得請求被告負保證清償之責
    任。為此，爰依消費借貸及連帶保證之法律關係提起本件訴
    訟等語。並為訴之聲明：被告應給付原告3,045,168 元及自
    88年3 月12日起至清償日止按年利率8.68％計算之利息暨自
    88年3 月12日起至清償日止，按前述年利率20％計算之違約
    金；原告並願供擔保請准宣告假執行。
    對被告抗辯所為之陳述略以：被告雖稱其未於系爭借據及約
    定書上簽名、用印或書寫任何文字，惟系爭借據、約定書上
    之印文均同被告於86年10月6 日向桃園縣平鎮地政事務所申
    辦買賣移轉其名下房地即坐落桃園縣平鎮市○○段第773 地
    號土地暨其上同段第380 建號建物之登記申請書上所蓋印文
    。又系爭借據及約定書上之簽名亦與被告前於中華郵政中壢
    建國郵局開戶聲請書上之簽名相同，且當時被告手指之傷勢
    並不影響簽名，甚且此傷勢已於85年6 月21日經醫師治癒。
    另被告於與原告承辦人員對保時，尚填寫客戶資料表包含被
    告於台灣飛利浦電子公司任職等詳細資料，供原告評估被告
    之財力，並提供身分證、戶口名簿供核對被告身份。是以，
    被告確為訴外人杜坤宗上開債務之連帶保證人。
乙、被告則以：被告與訴外人杜坤宗並不熟識，且僅為一工廠女
    工而無良好財力，自無由同意擔任訴外人杜坤宗前開債務之
    連帶保證人。又被告從未在系爭借據及約定書上簽名、用印
    或書寫任何文字，且自83年3 月2 日起至88年6 月30日止任
    職臺灣飛利浦電子公司期間，被告曾於85年5 月25日工作中
    遭機器壓傷致右拇指遠位指節骨折，而系爭借據及約定書所
    示簽立時間為85年10月3 日，被告右手仍因上開傷害無法寫
    字，左手則剛練習寫字4 個多月，應難以書寫出系爭借據及
    約定書上漂亮之簽名及住址。另前揭被告名下之房地分別於
    82年、86年經被告之夫即訴外人柏榮清擅自設定抵押權、出
    售予他人，因此於地政機關所留存之相關資料，均非被告所
    填寫或用印，縱其上之手寫文字或印文與系爭借據及約定書
    上所載相同，亦無法證明為被告本人所書寫或用印。至原告
    稱於對保時經被告所提出之身分證固然為真，然戶口名簿則
    未載有員警前來查戶口之資料及印文，並非真正等語，資為
    抗辯。並為答辯聲明：駁回原告之訴及其假執行之聲請；如
    受不利判決，被告願供擔保，請准宣告免為假執行。
丙、得心證之理由：
一、兩造不爭執事項（見本院97年12月23日言詞辯論筆錄，本院
    卷第36頁、第37頁）：
（一）原告執有內容分別記載：訴外人杜坤宗於85年10月14日邀
      同名義為「柏楊瓊玉」之人為連帶保證人向其借款400 萬
      元，並按保單分紅利率6.49％加計1.8 ％合計為8.29％計
      息，且同意自借款日起每屆半年按當月保單分紅利率加計
      1.8 ％調整計率；又借款人應自借款日每月按年金法平均
      攤還本息，如1 期未履行，即喪失期限利益及分期攤還之
      權利，全部借款視為到期；借款人應一次清償全部債務。
      另借款人遲延清償上開債務時，逾期在6 個月以內者，應
      按前揭利息加計10％，逾期6 個月部分，則應按前揭利息
      加計20％計算之違約金等內容之「無自用住宅購物貸款借
      據」及訴外人杜坤宗、名義為「柏楊瓊玉」之人願就負欠
      原告之借款、保除、損害賠償及其他一切債務，負屆期清
      償之責並拋棄一切抗辯權等內容之約定書各乙份。並有無
      自用住宅購屋貸款借據、約定書各1 份附卷可稽（均為影
      本，見本院卷第24頁至第26頁）。
（二）訴外人杜坤宗自86年4 月14日起即未依系爭借據之約定按
      期繳納本息，經原告對其取得執行名義後聲請就其財產為
      強制執行結果，計尚有3,045,168 元之本金未獲清償之事
      實，則有臺灣臺中地方法院87年執字第7684號強制執行金
      額計算書分配表影本1 紙在卷可佐（見本院卷第27頁）。
二、兩造於97年12月23日本院言詞辯論時（見本院卷第37頁），
    協議簡化爭點為：系爭借據及約定書上名義為「柏楊瓊玉」
    之人，是否即係被告？
三、本院之判斷：
（一）經本院囑託法務部調查局就系爭借據及約定書上「柏楊瓊
      玉」之簽名與(1)被告於本院97年12月23日言詞辯論時當庭
      書寫之姓名及住址(2)被告於85年9 月9 日向中國信託商業
      銀行申請信用之申請書上簽名(3)被告於83年3 月5 日在臺
      灣中小企業銀行開戶印鑑卡上之簽名是否同一人所簽等事
      項為鑑定，然業經法務部調查局以送鑑資料不足為由而覆
      稱無從鑑定在案，有法務部調查局98年6 月3 日調科貳字
      第09800298490 號函在卷可稽（見本院卷第78頁）。
（二）另證人即系爭借據之主債務人杜坤宗則於本院99年1 月19
      日言詞辯論時到庭結證稱略以：「（提示系爭借據影本後
      問：這借據是否是你簽的？）是我簽的。剛開始有一對夫
      妻叫楊爸、楊媽的在我們公司當外包的供應餐點的廚師，
      他們沒有房子，在附近租屋，向我請求是否可以借他們20
      萬元買房子，我說我自己要買車子沒有辦法借給他們，後
      來我還是借他們20萬元，但他們只還我18萬元，後來我追
      討這2 萬元，他們說可以，到原告處去簽名，錢就會下來
      ，他們就會還我這2 萬元。本來我是要拿這2 萬元回來，
      結果楊爸即楊鏗銘告訴我說他貸款沒有辦法貸，本來說由
      他太太買房子，我來當擔保人，後來變成要我當借款人買
      房子，他太太當連帶保證人，說他們每個月會付房屋貸款
      給原告，房子登記成我的，最後我損失很大，因為他們後
      來就沒有再付房屋貸款，而我人又在國外，就一直接到催
      繳的通知以及法拍的消息。後來他們也曾經偽造我代理人
      的名義，想要賣房子，但是賣不出去。楊鏗銘只有叫我簽
      剛剛提示的借據，後來我就與他失聯了，而且印鑑章也給
      他拿走了。」、「（問：剛剛提示的借據連帶保證人柏楊
      瓊玉是誰？）是剛剛楊鏗銘的太太，而且她有出示身分證
      ，而且在借據上簽名為連帶保證人。」、「（問：簽名柏
      楊瓊玉的人是否在場的被告？）不是。那個女的很瘦。我
      非常確定不是在場被告，因為我是ＫＴＶ的晚班最大主管
      ，他們每天出菜都要我開單認可，所以我每天都看著他們
      ，不會認錯人。」、「（問：楊鏗銘的太太的名字是什麼
      ？）就是借據上的柏楊瓊玉，我有看到身分證，但身分證
      上的照片不是在場的被告，我還奇怪他為什麼是叫柏楊瓊
      玉，不是直接叫楊瓊玉。」、「我在台中市的大功園ＫＴ
      Ｖ上班，上班5 年多，但認識他們約2 年多。」等語；另
      當初任職原告處而擔任系爭借據對保工作之證人李國棟亦
      於同日到院證稱略以：「（問：當時借款人是否是在場的
      證人杜坤宗？）我記不起來。」、「（問：當時連帶保證
      人柏楊瓊玉是否現在在場的被告？）10幾年前的事情，我
      真的記不起來。」、「（問：你有沒有印象看過他們或認
      識他們？）我除了本件對保的事情以外，從來沒有看過他
      們或認識他們。」、「（問：一般你們對保的程序是如何
      ？）公司核准後，我們會請客戶來對保，客戶來後，我們
      會核對他們的身分證、身分證上的相片是不是本人等資料
      ，包括借款人及連帶保證人，然後影印身分證存查，人有
      來我才能對保，人沒有來就無法對保，對保後我才有寫對
      保日期並且蓋章，之後再將身分證影印存查。」等語在卷
      可參（見本院卷第211 頁至第213 頁）。
（三）本件被告之簽名與系爭借據及約定書上之簽名既已無從鑑
      定是否相符；而依證人即系爭借據主債務人杜坤宗之上開
      證言，其復堅詞指證當初擔任系爭借據連帶保證人者，非
      開庭時到場之被告，而係另有其人，本院審諸證人杜坤宗
      係系爭借據之主債務人，被告確係系爭借據之連帶保證人
      乙節屬對其有利之事項，故其應無不予指證而加以維護之
      理；又證人即當時擔任本件借款對保工作之李國棟復未能
      明確記憶本件連帶保證人是否確為被告。是綜合全情以觀
      ，本件尚無從逕予認定被告有在系爭借據上簽名蓋章為連
      帶保證人之事實為真實。而按當事人主張有利於己之事實
      者，就其事實有舉證之責任，民事訴訟法第277 條前段定
      有明文。且按民事訴訟如係由原告主張權利者，應先由原
      告負舉證之責，若原告先不能舉證，以證實自己主張之事
      實為真實，則被告就其抗辯事實即令不能舉證，或其所舉
      證據尚有疵累，亦應駁回原告之請求，最高法院17年上字
      第917 號判例意旨亦足參照。本件原告所提出之系爭借據
      上被告之簽名與蓋章是否確係被告所為，關係被告應否負
      此借款之連帶保證責任，自屬有利於原告之事實，然依前
      開調查證據之結果，不能予本院被告確有在系爭借據上簽
      名蓋章為連帶保證人之堅強心證；加以原告又未能就此事
      實另行舉證證明，則原告遽而主張被告為系爭借據之連帶
      保證人乙節，依上開法律規定及說明，即難採信。
四、再按稱消費借貸者，謂當事人一方移轉金錢或其他代替物之
    所有權於他方，而約定他方以種類、品質、數量相同之物返
    還之契約；借用人應於約定期限內，返還與借用物種類、品
    質、數量相同之物，未定返還期限者，借用人得隨時返還，
    貸與人亦得定1 個月以上之相當期限，催告返還；稱保證者
    ，謂當事人約定，一方於他方之債務人不履行債務時，由其
    代負履行責任之契約，民法第474 條第1 項、第478 條、第
    739 條分別定有明文；且按「立約人對貴公司負保證債務時
    ，願保證借款人須將本借款本息及其他依據本契約所應負擔
    之款項完全清償。非至借款人之責任完全消滅，其保證責任
    不歸消滅，…。」系爭約定書第28條固亦有約定。惟本件原
    告不能舉證證明被告有與其簽立系爭借據及約定書之事實，
    已如前述，則兩造間自難認有成立何保證契約之法律關係可
    言。是原告於本件訴請被告返還被保證人即訴外人杜坤宗基
    於系爭借據對原告所負欠之借款債務，核於上揭法律及契約
    規定之要件，即難認相合，不應准許。
五、從而，原告依消費借貸及連帶保證之法律關係，請求被告給
    付原告3,045,168 元及自88年3 月12日起至清償日止按年利
    率8.68 ％ 計算之利息暨自88年3 月12日起至清償日止，按
    前述年利率20％計算之違約金，為無理由，應予駁回。
六、本件事證已臻明確，兩造其餘攻擊或防禦方法及未經援用之
    證據，經本院斟酌後，認為均不足以影響本判決之結果，自
    無再逐一詳予論駁之必要，併此敘明。
七、本件原告之訴既經駁回，其假執行之聲請已失所附麗，應併
    駁回之。
據上論結，本件原告之訴為無理由，依民事訴訟法第78條，判決
如主文。
中    華    民    國    99    年    2     月    2     日
              民事第二庭    法  官  張震武
以上正本係照原本作成
如對本判決上訴，須於判決送達後20日內向本院提出上訴狀
中    華    民    國    99    年    2     月    2     日
                            書記官  顏伯儒

司法院資訊處製作；財團法人民間司法改革基金會備份。
